【裁判字號】    92,易,1003
【裁判日期】    920509
【裁判案由】    妨害兵役
【裁判全文】
臺灣臺中地方法院刑事判決                        九十二年度易字第一三號
    公  訴  人  臺灣臺中地方法院檢察署檢察官
    被      告  甲○○
右列被告因違反妨害兵役治罪條例案件，經檢察官提起公訴（九十二年度偵字第三二
七四號），本院判決如左：
    主  文
甲○○後備軍人意圖避免召集處理，居住處所遷移，無故不依規定申報，致使點閱召
集令無法送達，處拘役肆拾日，如易科罰金，以佰元折算壹日，緩刑貳年。
    事  實
一、甲○○係後備軍人，原住台中縣太平市○○里○鄰○○路○段五三巷十八號，明
    知居住處所遷移，應依戶籍法規定辦理申報，於民國（下同）九十年間遷出上開
    居住處所，另居住在台中縣太平市○○街六二巷五號；詎甲○○竟意圖避免召集
    處理，無故不依規定申報，致使台中縣後備司令部司令所發點閱召集令，指定應
    於九十一年七月五日上午八時，前往台中縣大里市○○路八六號「竹坑營區」報
    到之之精誠二二六之一號點閱召集令無法送達。
二、案經台中縣後備司令部移送臺灣臺中地方法院檢察署檢察官偵查起訴。
    理  由
一、訊據被告甲○○對於右揭事實坦承不諱，核與證人即台中縣警察局霧峰分局新平
    派出所負責送達前開點閱召集令之警員邱猷結所證述之情節相符，並有點閱召集
    令、受領回執、寄存送達相片及台中縣團管區司令部列管後備軍人遷出未報移送
    法辦年籍表各一件附卷可稽。且按人民有依法律服兵役之義務，為憲法第二十條
    所明定。惟兵役制度及其相關之兵員召集、徵集如何實施，憲法並無明文規定，
    有關人民服兵役、應召集之事項及其違背義務之制裁手段，應由立法機關衡酌國
    家安全、社會發展之需要，以法律定之。九十一年六月二十六日修正公布前之妨
    害兵役治罪條例第十一條第一項第三款規定後備軍人居住處所遷移，無故不依規
    定申報者，即處以刑事罰，係為確保國防兵員召集之有效實現，維護後備軍人召
    集制度所必要。其僅課予後備軍人申報義務，並未限制其居住遷徙之自由，與憲
    法第十條之規定尚無違背。同條例第十一條第三項規定後備軍人犯第一項之罪，
    致使召集令無法送達者，按召集種類於國防安全之重要程度分別依同條例第六條
    、第七條規定之刑度處罰，乃係因後備軍人違反申報義務已產生妨害召集之結果
    ，嚴重影響國家安全，其以意圖避免召集論罪，仍屬立法機關自由形成之權限，
    與憲法第二十三條之規定亦無牴觸。至妨害兵役治罪條例第十一條第三項雖規定
    致使召集令無法送達者，以意圖避免召集論，但仍不排除責任要件之適用，乃屬
    當然（司法院大法官會議釋字第五一七號解釋參照）。而九十一年六月二十六日
    修正公布之妨害兵役治罪條例雖將原第十一條條文移列為第十條，並於第十條第
    一項條文增加「意圖避免召集處理」之文字，而將第十條第一項之犯罪類型限定
    為「意圖犯」。然修正前之妨害兵役治罪條例第十一條第三項本即將犯罪類型限
    定為「意圖犯」，僅因為確保國防兵員召集之有效實現，維護後備軍人召集制度
    之有效運作，乃將後備軍人有同條第一項各款情形，致使召集令無法送達者，均
    以意圖避免召集論，並依召集種類於國防安全之重要程度而分別依同條例第六條
    、第七條規定科刑，此於修正後同條例第十條第三項亦為相同之立法模式，非謂
    修法後始另行增加「意圖犯」之要件，核先說明。次按「遷出戶籍管轄區三個月
    以上，應為遷出登記。」；「由他戶籍管轄區域遷入三個月以上，應為遷入登記
    。」；「在同一戶籍管轄區域內變更住址，應為住址變更登記。」；「戶籍登記
    之申請，向當事人戶籍所在地之戶政事務所為之。」戶籍法第二十條第一項、第
    二十一條第一項、第二十二條、第二十八條分別定有明文。苟業已遷移原居住處
    所而未為戶籍之登記申報，則有關政府機關送達之文書（包含法院送達之文書、
    後備司令部送達之各種召集令）將因寄送原居住處所而無法實際送達本人，乃國
    人所熟知之常識。是後備軍人居住處所遷移，無故不依規定申報，致使召集令無
    法送達，縱無避免召集之意圖，亦以意圖避免召集論。而被告於審理時自承於居
    住處所遷移時並未辦理遷徒登記，亦未申報流動戶口；且被告為後備軍人，對於
    後備軍人可能會被點召，亦應知之甚詳；則被告明知身為後備軍人會被點召，然
    其遷移住居所，竟未依戶籍法相關規定辦理登記申報，將致使前揭點閱召集令因
    寄送其原居住處所而無法實際送達本人，竟仍未依戶籍法相關規定辦理登記申報
    ，致點閱召集令無法實際送達其本人，其具有主觀故意至為明顯，殊無論其實際
    有無避免召集之意圖，依妨害兵役治罪條例第十條第三項規定，亦以意圖避免召
    集論。是本件事證至臻明確，被告甲○○妨害兵役治罪條例犯行洵堪認定。
二、核被告甲○○所為，係犯妨害兵役治罪條例第十條第三項、第一項第三款之罪，
    應依同條例第六條第二項科刑。查妨害兵役治罪條例於九十一年六月二十六日修
    正公布，並自公布日起施行（第二十六條參照），而本件台中縣後備司令部司令
    所發之點閱召集令，係指定被告應於九十一年七月五日上午八時，前往台中縣大
    里市○○路八六號「竹坑營區」報到參加精誠第二六六之一號點閱召集，且經該
    司令部查報人前往被告戶籍地送達召集令，因被告未居住於該處，而無法送達，
    有前揭台中縣團管區司令部列管後備軍人遷出未報移送法辦年籍表在卷可考，是
    被告之犯罪時間顯係在妨害兵役治罪條例修正公布生效之後，自應適用修正後之
    妨害兵役治罪條例，且無比較新舊法之問題。爰審酌妨害兵役治罪條例之規定，
    係為確保國防兵員召集之有效實現，維護後備軍人召集制度所需，而被告違反申
    報義務已產生妨害召集之結果，足生影響於國家安全，惟念及被告甲○○犯罪之
    動機、目的、手段、品行尚佳，並無不良前科，此有台灣台中地方法院檢察署刑
    案資料查註紀錄表一份在卷可按、所生危害及犯罪後坦認罪愆，頗具悔意，犯後
    態度尚佳等一切情狀，量處如主文所示之刑，並諭知易科罰金之折算標準，以資
    懲儆。末查被告甲○○前未曾受有期徒刑以上刑之宣告，有臺灣臺中地方法院檢
    察署刑案資料查註紀錄表一份附卷可按，被告坦承犯行，深具悔意，其經此教訓
    ，當知警惕戒慎而無再犯之虞，本院綜核各情，認其所受上開宣告之刑，以暫不
    執行為適當，爰併予宣告緩刑二年，以啟自新。
據上論斷，應依刑事訴訟法第二百九十九條第一項前段、妨害兵役治罪條例第十條第
三項、第一項第三款、第六條第二項，刑法第十一條前段、第四十一條第一項前段、
第七十四條第一款、罰金罰鍰提高標準條例第二條，判決如主文。
中      華      民      國    九十二    年      五      月      九      日
                                        臺灣臺中地方法院刑事第四庭
                                            法  官      洪  俊  誠
右正本證明與原本無異。
如不服本判決，應於判決送達後十日內向本院提出上訴狀，上訴於臺灣高等法院臺中
分院(須附繕本)。
                                            書記官      胡  美  娟
中      華      民      國    九十二    年      五      月      九      日
附錄論罪科刑實體法條文：
妨害兵役治罪條例【民國 91 年 6 月 26 日 修正】
妨害兵役治罪條例第六條:
意圖避免教育召集或勤務召集，而有下列行為之一者，處三年以下有期徒刑：
一、捏造免役、除役、轉役或免除召集原因者。
二、毀傷身體者。
三、拒絕接受召集令者。
四、應受召集，無故逾應召期限二日者。
五、使人頂替本人應召者。
無故不參加點閱召集，或意圖避免點閱召集，而有前項第一款至第三款及第五款行為
之一者，處一年以下有期徒刑、拘役或科新臺幣九萬元以下罰金。
國民兵為避免應召集輔助軍事勤務犯第一項之罪者，處三年以下有期徒刑。
妨害兵役治罪條例第十條：
後備軍人意圖避免召集處理有下列行為之一者，處一年以下有期徒刑、拘役或科新臺
幣九萬元以下罰金：
一、離營歸鄉無故不依規定報到，或重複申報戶籍者。
二、拒絕依規定調查，或體格檢查不到者。
三、居住處所遷移，無故不依規定申報者。
國民兵犯前項第三款之罪者，處六月以下有期徒刑、拘役或科新臺幣三萬元以下罰金
。
後備軍人犯第一項之罪或國民兵犯前項之罪，致使召集令無法送達者，以意圖避免召
集論；分別依第五條或第六條科刑。


司法院資訊處製作；財團法人民間司法改革基金會備份。
